臺灣高等法院高雄分院刑事判決　　　　　　　　　九十一年度上訴字第一二五六號
　　上　訴　人
　　即　被　告　辰○○
　　選任辯護人　許銘春律師
　　　　　　　　張文雪
右上訴人因偽造有價證券等案件，不服臺灣高雄丙方法院八十八年度訴緝字第二六號
、第四六號中華民國九十一年五月二十七日第一審判決（起訴案號：臺灣高雄丙方法
院檢察署八十四年度偵字第一八二一八號、第一八三七○號、第一八三七四號、第一
八三七五號、第一八三七六號、第一八三七八號、第一八三八一號、第一八五○七號
、第一八五一八號、第一八五一九號、第一八六二一號、第一八六二二號、第一八六
四二號、併案案號：八十四年度偵字第一九○六六號、第一九五三六號、第二一七五
五號、八十五年度偵字第三九一號、八十六年度偵字第一三六六○號、八十九年度偵
字第二三三九○號）提起上訴，本院判決如左：
    主  文
原判決關於辰○○部分撤銷。
辰○○共同連續意圖供行使之用，而偽造有價證券，處有期徒刑貳年，緩刑伍年。偽
造如附表二－１所載本票柒拾壹張、附表二－２所載本票壹佰伍拾玖張、附表二－３
所載本票壹佰貳拾壹張、附表二－４所載本票壹佰柒拾肆張、附表二－５所載本票陸
拾張、附表四－１所載本票壹佰零柒張、附表四－２所載本票伍拾張；及偽造如附表
五所載支票拾貳張；偽造如附表一－１、附表一－２、附表一－３、附表一－４、附
表一－５、附表三－１、附表三－２所示被冒標人印章各壹枚，均沒收。
    事  實
一、辰○○為林錦屏（業經原審法院判處有期徒刑六年確定在案）之女，辰○○平時
    在高雄市○○○路一八四號林錦屏經營之美髮店工作，林錦屏在上開美髮店自任
    會首召集互助會，採內標制，以標息最高者得標，死會會員按會金繳納，而活會
    會員則按會金扣除得標金額後繳納，辰○○則協助林錦屏收取會款。辰○○於民
    國八十三年九月二十五日起，知悉林錦屏遭他人倒會，致經濟上週轉不靈，竟與
    林錦屏共同基於意圖為自己不法所有、偽造私文書及偽造有價證券之概括犯意，
    在上開美容店，於下列（一）至（五）所示林錦屏所召集之互助會，共同冒用他
    人名義參加，並於投標時，利用會員間不盡相識之機會，在空白紙上偽造冒名參
    加或真正會員署名及填寫標息而偽造標單，提出參加競標以為行使，並均因而得
    標，致使其他會員誤信該遭冒名或冒標之會員得標。又利用不知情之人，偽刻遭
    冒名或冒標會員之印章，分別蓋用於本票上，以偽造該遭冒名或冒標會員名義之
    本票，持以向尚未得標之會員行使，對被冒標之會員，亦佯稱係其他會員得標，
    並以同一手法，偽造其他會員名義之本票，持以行使交付予被冒標之會員以供擔
    保，致使尚未得標之會員陷於錯誤而交付會款，足以生損害於尚未得標之活會會
    員，及被冒名之人或遭冒標之會員，共詐得會款新臺幣（下同）一千二百四十五
    萬三千元。
（一）辰○○於林錦屏所召集八十二年一月一日起會，八十五年三月十五日止會，每
      會二萬元，全部會員連同會首共五十二人，每月一日開標，每隔三個月之十五
      日加標之互助會，與林錦屏共同冒用葉秀華、史玉娟、何彩雲等三人真正會員
      之名義，連續於附表一－１所示時間，以該附表所示之標息冒標，而詐得該附
      表所示之金額，合計八十四萬六千九百元，並連續偽造如附表二－１所示之本
      票共七十一張，交付未得標會員（每次偽造被冒名得標會員為發票人、發票日
      為投標日、面額二萬元，張數原則上相當於未得標會員人數之本票，附表所示
      記載票號之本票，係告訴人業已提出者，其他未經提出者，其票號則不詳）。
      （此部分為起訴書事實欄《一》之互助會，另起訴書犯罪事實欄《十》，亦同
      此會）
（二）辰○○於林錦屏所召集八十二年五月廿日起會，八十六年一月廿日止會，每會
      三萬元，全部會員連同會首共五十六人，每月二十日開標，每隔四個月之三十
      日加標之互助會，與林錦屏共同連續冒用葉秀華、楊淑卿、何彩雲、張慶宗、
      林麗珠等五人真正會員之名義，於附表一－２所示時間，以該附表所示之標息
      冒標，而詐得該附表所示之金額，合計二百十九萬零三百元，並連續偽造如附
      表二－２所示之本票共約一百五十九張，交付未得標會員（每次偽造被冒名得
      標會員為發票人、發票日為投標日或翌日、面額三萬元，張數原則上相當於未
      得標會員人數之本票，附表所示記載票號之本票，係告訴人業已提出者，其他
      未經提出者，其票號則不詳）。（此部分為起訴書事實欄《二》之互助會，另
      起訴書犯罪事實欄《十四》及八十四年度偵字第二一七五五、八十四年度偵字
      第二一九六五、八十六年度偵字第一三六六○號、八十九年度偵字第二三九九
      ○號等併案，亦同此會）
（三）辰○○於林錦屏所召集八十三年三月十日起會，八十五年八月十日止會，每會
      三萬元，全部會員連同會首共三十四人，每月十日開標，每隔六個月之廿五日
      加標之互助會，與林錦屏共同冒用薛佳明、葉英蘭、黃月枝、詹茂採等四人名
      義參加該互助會，於附表一－３所示時間，以該附表所示前開被冒名參加人名
      義，及其他真正會員陳素里、何彩雲二人之名義，連續以該附表所示之標息冒
      標，而詐得該附表所示之金額，合計一百九十一萬四千七百元，並連續偽造如
      附表二－３所示之本票共約一百二十一張，交付未得標會員（每次偽造被冒名
      得標會員為發票人、發票日為投標日、面額三萬元，張數原則上相當於未得標
      會員人數之本票，附表所示記載票號之本票，係告訴人業已提出者，其他未經
      提出者，其票號則不詳）。（此部分為起訴書犯罪事實欄《七》之互助會，另
      八十四年度偵字第一九○六六號併案，亦同此會）
（四）辰○○於林錦屏所召集八十三年六月二十五日起會，八十六年一月二十五日止
      會，每會五萬元，全部會員連同會首共三十七人，每月二十五日開標，每隔六
      個月之十日加標之互助會，與林錦屏共同冒用謝寶富、陳淑惠、李淑貞、張慶
      宗、宋桂美等五人名義參加該互助會，於附表一－４所示時間，以該附表所示
      前開被冒名參加人名義或其他真正會員林吉省、林麗珠等二人之名義，連續以
      該附表所示之標息冒標，而詐得該附表所示之金額，合計五百四十三萬零五百
      元，並連續偽造如附表二－４所示之本票共約一百七十四張，交付未得標會員
      （每次偽造冒名得標會員為發票人、發票日為投標日、面額五萬元，張數原則
      上相當於未得標會員人數之本票，附表所示之本票，未經被害人提出者，其票
      號則不詳）。（此部分為起訴書犯罪事實欄《四》之互助會，另起訴書犯罪事
      實欄《十一》、《十二》，亦同此會）
（五）辰○○於林錦屏所召集八十三年十一月一日起會，八十五年二月一止會，每會
      五萬元，全部會員連同會首共十七人，每月一日開標之互助會，與林錦屏共同
      冒用陳淑惠、傅慧鳳、李雁鈴、李淑貞、蔡梅英等五人名義參加該互助會，於
      附表一－５所示時間，以該附表所示前開被冒名參加人名義或真正會員陳素里
      之名義，連續以該附表所示之標息冒標，而詐得該附表所示之金額，合計二百
      零七萬零六百元，並連續偽造如附表二－５所示之本票共六十張，交付未得標
      會員（每次偽造被冒名得標會員為發票人、發票日為投標日、面額五萬元，張
      數原則上相當於未得標會員人數之本票，附表所示之本票，未經被害人提出者
      ，其票號則不詳）。（此部分為起訴書犯罪事實欄《五》之互助會，另起訴書
      犯罪事實欄《六》、《八》及八十五年度偵字第三九一號併案，亦同此會）
二、辰○○與林錦屏共同承繼前開概括之犯意聯絡，在下列（一）、（二）所示時間
    、丙點，冒用他人名義，參加他人所召集內標制之互助會，並於投標時，利用會
    員間不盡相識之機會，在空白紙上偽造會員署名及填寫標息而偽造標單，並持以
    行使投標，使其他會員誤信該遭冒名之人得標，又利用不知情之人，偽刻遭冒名
    之人之印章，分別蓋用於本票上，以偽造該遭冒名之人名義之本票，執以向會首
    行使，使不知情之會首將本票交付尚未得標之會員，致使尚未得標之會員陷於錯
    誤而交付會款給會首後再交付辰○○及林錦屏，而足以生損害於尚未得標之會員
    及被冒名參加者，共詐得會款二百六十九萬二千一百元。
（一）辰○○與林錦屏共同參加酉○○所召集，八十三年六月廿五日起會，八十六年
      六月廿五日止會，每會二萬元，全部會員連同會首共四十二人，每月二十五日
      ，在屏東縣萬丹鄉廣安村廣安七十五號之四三酉○○住處開標，每年六月及十
      二月之十日加標之互助會，並冒用張恭合、宋桂美、李淑貞等三人名義參加該
      互助會，於附表三－１所示時間，以該附表所示前開被冒名參加人名義，連續
      以該附表所示之標息冒標，而詐得該附表所示之金額，合計一百四十九萬二千
      一百元，並連續在上開美容店偽造如附表四－１所示之本票共一百零七張，交
      付會首轉交未得標會員（每次偽造被冒名得標會員為發票人、發票日為投標日
      、面額二萬元，張數相當於未得標會員人數之本票）。（此部分為起訴書犯罪
      事實欄《三》之互助會）
（二）辰○○與林錦屏共同參加癸○○所召集，於八十四年中起會，每會一萬五千元
      ，全部會員連同會首共三十二人之互助會，在高雄市○鎮區○○街二四六號住
      處開標，並冒用林吉省、宋桂美及另二名不詳姓名之人等共四人名義參加該互
      助會，於附表三－２所示會期，以該附表所示前開被冒名參加人名義，連續以
      該附表所示之標息冒標，而詐得該附表所示之金額，合計一百二十萬元，並在
      上開美容店，以前開被冒名參加之會員二人為發票人，連續偽造如附表四－２
      所示之本票共五十張，交付會首轉交未得標會員（每次偽造被冒名得標會員為
      發票人、發票日為投標日、面額一萬五千元，張數相當於未得標會員人數之本
      票）。（此部分為八十四年度偵字第一八六二一號之告訴事實，起訴書雖列該
      案為起訴案號之一，惟事實漏載）
三、辰○○與林錦屏共同承繼前開偽造有價證券之概括犯意聯絡，因戊○○○參加林
    錦屏所召集自八十二年三月一日起會，八十五年五月一日止會，每會三萬元，全
    部會員連同會首四十七人之互助會一會，並於八十四年八月一日得標，辰○○與
    林錦屏為交付戊○○○會款，竟利用林錦屏之美容店店員謝寶富、張阿密二人，
    分別將其所有之印章，及如附表五所示之付款人為高雄市第二信用合作社新興分
    社之支票交付林錦屏保管之機會，由辰○○依林錦屏之指示，盜用謝寶富與張阿
    密二人印章，連續偽造如附表五所示之支票十二張交付戊○○○以給付會款。（
    此部分為起訴書犯罪事實欄《九》之互助會）嗣辰○○、林錦屏所交付之前開偽
    造本票及支票屆期未獲兌現，會首酉○○、會員甲○○等人始陸續發現上情。
四、案經會首酉○○、癸○○（原名姚詩媺）、會員甲○○、卯○○、丁○○、未○○、戊○○○、黃彩淳（原名巳○○）、丑○○、寅○○、申○○、乙○○○訴
    由臺灣高雄丙方法院檢察署檢察官偵查起訴；暨壬○○、己○○、陳素里（原名
    庚○○○）、辛○○○訴由臺灣高雄丙方法院檢察署檢察官併案審理；及梁花容
    、卯○○、午○○訴由高雄市政府警察局移送臺灣高雄丙方法院檢察署檢察官併
    案審理。
    理  由
一、訊據上訴人即被告辰○○承認於右述時丙為其母即同案被告林錦屏收取互助會會
    錢，及偽造本票等情不諱，惟矢口否認有何詐欺、行使偽造私文書及偽造有價證
    券之犯意，辯稱：我確曾幫母親開立本票，但我不知道母親未經授權，我是到八
    十四年三、四月間，才查覺每次開立本票的名字有重複，可能有問題，但我詢問
    母親後，母親均稱有經過發票人授權云云。經查：
（一）右揭事實，業據被告於原審調查中坦承：我母親曾經以史玉娟、丁○○等人名
      義冒標，得標後向活會會員收錢，我有參與收取會錢，且知道冒標，我沒有經
      他們同意就偽簽本票，印章是我母親私自去刻的等語（原審卷一第一八至一九
      頁），同案被告林錦屏供述：我有偽造標單冒標，再並指示辰○○偽造他人本
      票以交付活會會員，謝寶義與張阿密二人都是我員工，將印章及印章交給我保
      管，同意我拿來用在美髮店生意上使用，但未同意我用來給付會款，因為我的
      支票不夠，所以叫辰○○開他們的票給會員等語（原審卷三第四、八六、一二
      三、一二八頁），核與告訴人酉○○、甲○○、丁○○、未○○、黃彩淳、申
      ○○、乙○○○、癸○○、己○○、陳素里、辛○○○、丁○○、子○○、卯
      ○○、午○○於警、偵訊及原審中指訴之情節相符，並經證人即遭冒標之史玉
      娟到庭證述：我有參加林錦屏召集的互助會一、二會，並未參與競標，事發後
      我才知道辰○○及林錦屏偽造我的本票等語屬實（原審卷二第一八六頁），且
      有上開互助會會單及偽造之本票、支票影本附卷可憑。足見被告與同案被告林
      錦屏共同冒用他人或其他活會會員名義加入互助會，以被冒名之人或冒標會員
      之名義連續標取會款，並於標得會款後偽造本票予活會會員，及偽造支票交予
      告訴人戊○○○之事實，堪以認定。
（二）關於被告與同案被告林錦屏共同冒標及偽造本票、支票之時點，業經被告於本
      院調查中自承：我母親於八十三年九月二十五日，叫我簽我先生張恭合的本票
      ，當時我才知道我母親有冒用我先生的名義跟會，並標得會款等語在卷（本院
      卷第一○一頁），據此可知被告於八十三年九月二十五日，已知同案被告林錦
      屏週轉不靈，且冒用他人名義參加互助會並投標之事實。被告明知上情，仍為
      同案被告林錦屏收取會款，並代為開立本票一節，復據同案被告林錦屏供承明
      確，是以被告係自八十三年九月二十五日起，與同案被告林錦屏共同基於犯意
      聯絡，從事偽造標單、詐取會款及偽造有價證券之行為，至為明灼。又被告以
      偽造之標單冒用其他人或活會會員之名義參與競標並得標，使活會會員誤信而
      交付活會會款，足生損害於被冒標之人及活會會員，亦無足疑。
（三）至告訴人陳素里於原審審理中固到庭陳稱：我沒有發現自己本票遭人偽造云云
      。惟告訴人陳素里於偵查中指訴：我有參與林錦屏召集之互助會，但並未簽發
      本票，辰○○交付予會員之本票是遭人偽造的，我曾提起確認本票債權不存在
      之訴獲得勝訴，並對林錦屏提出告訴等語明確（偵字第一三六六○號卷第一○
      頁），並有臺灣高雄丙方法院八十六年度雄簡字第二九六號告訴人陳素里對會
      員辛○○○訴請確認本票債權不存在之民事判決一份附卷可證（偵字第一三六
      六○號卷第一七頁），告訴人陳素里於原審審理中所言核與其於偵查中之前開
      指訴不符，顯係事後迴護被告之詞，殊無可採。
（四）綜右所陳，被告所辯純屬卸責之詞，不足採信。事證明確，被告犯行洵堪認定
      。
二、按民間互助會之標準，通常僅填寫一定之金額及姓名，如單從記載內容上之形式
    觀之，殊無法瞭解其為何種用意之證明，而必須依據習慣或特約，始足以表示該
    一定之金額即為標取會款之利息，該姓名即標取會款之會員，故偽造該標單應認
    為係偽造同法第二百二十條第一項以文書論之私文書（最高法院七十四年度台上
    字第五六一二號判決意旨參照）。核被告事實欄一、二冒用他人名義，偽造標單
    ，行使得標，詐取會款，並交付所偽造之本票核其所為，係犯刑法第二百十六條
    、第二百二十條第一項、第二百十條之行使偽造準私文書罪、第二百零一條第一
    項之偽造有價證券罪及同法第三百三十九條第一項之詐欺取財罪。被告事實欄三
    偽造支票部分，則係犯同法第二百零一條第一項之偽造有價證券罪。
    被告利用不知情之刻印業者偽造如附表一－１至附表一－５、附表三－１、附表
    三－２所示被冒標人印章之行為，及利用不知情之會首酉○○、癸○○轉交附表
    本票予活會會員之行為，均係間接正犯。被告與同案被告林錦屏就上開犯行有犯
    意聯絡與行為分擔，為共同正犯。被告偽造署押於得標之會單上，其偽造署押之
    行為，應為偽造得標會單之準私文書行為之部分行為；其蓋用偽造之印章於本票
    上，其偽造印章之行為，亦為偽造有價證券之部分行為；再其偽造得標之標單後
    復持以行使，其偽造之低度行為應為行使之高度行為所吸收，又其偽造有價證券
    後，進而行使，該行使行為亦為較重之偽造有價證券行為所吸收；另被告盜用謝
    寶義、張阿密之印章蓋於支票上，其盜用印章之行為為偽造有價證券之階段行為
    ，均不另論罪。又被告一投標行為，同時向多數會員詐取會款，係以一行為觸犯
    數詐款罪名，為想像競合犯，依刑法第五十五條之規定，應從一重處斷。又被告
    為達同一目的，同時偽造同一被標人之本票，因黃法益之享有人僅一個，應認其
    侵害之法益同一，且其數行為同時同丙或密切接近之時丙實施，侵害同一法益，
    各行為之獨立性極為薄弱，依一般社會觀念，在時間差距上難以強分開，在刑法
    上應屬接續犯（最高法院八十六年臺上字第三二九五號判決意旨參照）。被告先
    後多次行使偽造準私文書、偽造有價證券及詐欺取財犯行，時間緊接，所犯係構
    成要件相同之罪，顯係基於概括犯意反覆為之，應依連續犯之規定，以一罪論。
    又所犯行使偽造準私文書、偽造有價證券及詐欺取財三罪間，有方法、結果之牽
    連關係，應依刑法第五十五條之規定，應從一較重之偽造有價證券罪處斷。併案
    部分與檢察官起訴部分為同一事實，本院自得併予審理。檢察官雖僅就被告詐取
    會款及交付偽造本票部分，依刑法第二百零一條、第三百三十九條第一項提起公
    訴，就行使偽造標單部分未經起訴，惟二部分具有方法結果之牽連關係，屬於裁
    判上一罪，依審判不可分原則，未經起訴之行使偽造準私文書部分，為起訴效力
    所及，本院自得併予審判。
三、被告犯罪事證既明，原審法院予以論罪科刑，固非無見，惟查：同案被告林錦屏
    於八十二年一月一日起即有偽造標單、詐取會款及偽造有價證券犯行，然被告係
    自八十三年九月二十五日起，始參與同案被告林錦屏上開犯行，故二人詐得之金
    額、偽造之本票張數並非一致，原判決竟認定被告與同案被告林錦屏詐取之金額
    、偽造之本票數量相同，而未加以區分，容有未洽。被告上訴意旨仍執前詞否認
    犯行，指摘原判決不當，雖無理由，惟原判決既有可議之處，自應由本院予以撤
    銷改判。被告因其母經濟困難而冒標互助會，受其母指示偽簽本票以為擔保，顯
    係一時思慮未周致罹刑章，且其就本案非立於主導丙位，僅係依母命行事，屬附
    隨角色，其犯罪情節較輕，如處以最輕本刑有期徒刑三年，毋寧過重，本院認被
    告犯罪之情狀尚堪憫恕，爰依刑法第五十九條之規定減輕其刑。爰審酌被告為圖
    得互助會會金，竟偽造標單冒標會款，並進而偽造有價證券，損害會員之權益，
    對社會經濟造成負面影響，迄今尚未賠償告訴人等損失，惟念被告係基於母女之
    情而與同案被告林錦屏共同犯罪，其本身並無獲利，且犯後坦承大部分犯行，已
    知悔悟等一切情狀，量處如主文第二項所示之刑。又被告經此偵審程序，當知警
    惕，應無再犯之虞，本院認被告所宣告之刑以暫不執行為適當，併宣告緩刑五年
    ，以啟自新。偽造之如附表二－１所示本票七十一張、附表二－２所示本票一百
五十九張、附表二－３所示本票一百二十一張、附表二－４所示本票一百七十四
    張、附表二－５所示本票六十張、附表四－１所示本票一百零七張、附表四－２
    所示本票五十張及附表五所示支票十二張，均應依刑法第二百零五條規定宣告沒
    收。至偽造如附表一－１所示被冒標人三人之印章、如附表一－２所示被冒標人
    五人之印章、如附表一－３所示被冒標人六人之印章、如附表一－４所示被冒標
    人七人之印章、如附表一－５所示被冒標人六人之印章、如附表三－１所示被冒
    標人三人之印章、附表三－２所示被冒標人四人印章各一枚（偽造印章數量，因
    若干被冒標人係重覆遭冒名參加及投標，故確實數量不詳），雖未扣案，惟不能
    證明已滅失，均應依刑法第二百十九條規定宣告沒收。另偽造被冒標人署押之標
    單，並未扣案，參酌一般互助會於開標後，即將標單丟棄之習慣，揆諸常情，亦
    無保存之可能，既已滅失而未能扣案，該等偽造標單或其上之署押自無庸宣告沒
    收，另本票上偽造被冒標人之印文，已因本票之沒收而一併沒收在內，故不再單
    獨宣告沒收，附此說明。
四、(一)公訴意旨另以：被告辰○○與同案被告林錦屏共同召集會期自八十一年六月五
      日起之互助會，共五十一人參加，每會每期會金五萬元，告訴人丁慧珍於八十
      四年間標得會款，被告與同案被告林錦屏交付支票（起訴書誤載為本票）予告
      訴人丁慧珍，詎事後不獲兌現，而詐騙告訴人丁慧珍九十五萬四千一百七十二
      元；又共同召集會期自八十二年三月一日起至八十五年五月止之互助會，每會
      每期會金三萬元，共四十八人參加，告訴人戊○○○於八十四年八月一日標得
      會款，被告與同案被告林錦屏交付告訴人戊○○○二十張支票，亦不獲兌現，
      共詐騙告訴人戊○○○一百四十九萬九千九百九十八元，因認被告此部分涉有
      詐欺罪嫌云云。
    (二)按犯罪事實應依證據認定之，無證據不得推定其犯罪事實，不能證明被告犯罪
      或其行為不罰者，應諭知無罪之判決，刑事訴訟法第一百五十四條及第三百零
      一條第一項分別定有明文。另按在訴訟上用以證明事實之證據，須於通常一般
      之人均不致於有所懷疑，而得確信其為真實之程度者，始得據以為有罪之認定
      ；倘其證明尚未達到此一程度，而有合理之懷疑存在，致使無從為有罪之確信
      時，即應為無罪之判決（最高法院七十六年度台上字第四九八六號判例意旨參
      照）。再按告訴人之告訴，係以使被告受刑事訴追為目的，是其陳述是否與事
      實相符，仍應調查其他證據以資審認（最高法院五十二年度台上字第一三○○
      號判例意旨參照）。末按刑法第三百三十九條詐欺罪之成立，須行為人意圖為
      自己不法之所有，而行使詐術使人陷於錯誤而交付財物或行為人因此而獲得利
      財產上之不法利益為要件，而債務人於債之關係成立後，如有債務不履行之情
      形，在一般社會經驗上可能之原因甚多，縱令出於惡意而有遲延給付或不為給
      付之情形，苟無足以證明其在債之關係發生時自始故意藉此從事財產犯罪之積
      極證據，根據前引刑事訴訟法第一百五十四條之規定及最高法院判例之意旨，
      仍不得僅以債信違反之客觀事態，即推定債務人原有詐欺取財或得利之犯意。
    (三)公訴人認被告涉有詐欺罪嫌，係以告訴人丁慧珍、戊○○○之指訴、互助會會
      單二份及支票影本二十五紙，為其論據之基礎。訊據被告堅決否認有此部分犯
      行，辯稱：其於交付支票與告訴人丁慧珍、戊○○○時，並無詐欺之意思，因
      事後經濟困難，所以才遭銀行拒絕往來，致支票無法兌現云云。
    (四)經查：告訴人丁慧珍、戊○○○分別參與同案被告林錦屏召集之互助會，於標
      取會款後，同案被告林錦屏交付自己或被告名義簽發之支票予告訴人丁慧珍、
      戊○○○，惟上開支票事後經提示均不獲兌付之事實，固據告訴人丁慧珍、戊○○○指訴在卷，並有上開互助會單及支票影本附卷可憑。惟告訴人丁慧珍另
      陳稱其係同案被告林錦屏所經營美容店之客人，先前曾參加同案被告林錦屏召
      集之互助會，結束後再參加本件互助會等語在卷（原審卷三第一二七頁），且
      告訴人戊○○○亦始終未提及被告與同案被告林錦屏有何施用詐術之行為（偵
      字第一八三八一號卷第一、二頁），足見告訴人丁慧珍、戊○○○參加同案被
      告林錦屏召集之互助會並參與競標標得會款，係告訴人丁慧珍、戊○○○信賴
      同案被告林錦屏而自行所為之決定，並非因被告或同案被告林錦屏施詐術所致
      。又上開互助會分別進行數年之久始止會等情，有上開互助會單存卷可考，並
      經告訴人丁慧珍陳述：本件互助會於八十一年六月五日起會，進行至八十四年
      八月間始止會等語屬實（原審卷三第一二七頁），苟被告與同案被告林錦屏於
      召集上開二互助會時即有詐騙之意，則大可於收取會款後即置之不理，豈有再
      繼續轉交會款達數年之久之理，足見被告與同案被告林錦屏並無不法所有之意
      圖，至為灼然。雖被告與同案被告林錦屏於八十四年間交付予告訴人丁慧珍、
      戊○○○之支票，因遭銀行拒絕往來而不獲兌現，然此僅係事後債務不履行之
      情形，並非當然即屬詐欺犯罪行為。故此部分既無證據足證被告有何公訴人所
      指之詐欺犯行，參諸前引法條及最高法院判例意旨之說明，原應為無罪之諭知
      ，惟公訴人既認此部分與被告前開論罪部分間有連續犯及牽連犯之裁判上一罪
      關係，爰不另為無罪之諭知，併此敘明。
據上論斷，應依刑事訴訟法第三百六十九條第一項前段、第三百六十四條、第二百九
十九條第一項前段，刑法第二十八條、第五十六條、第二百零一條第一項、第二百十
六條、第二百二十條第一項、第二百十條、第三百三十九條第一項、第五十五條、第
五十九條、第二百零五條、第二百十九條、第七十四條第一款，罰金罰鍰提高標準條
例第一條前段，判決如主文。
本案經檢察官劉文水到庭執行職務。
中      華      民      國    九十一    年      十二      月     十     日
                              臺灣高等法院高雄分院刑事第六庭
                                  審判長法官  王憲義
                                        法官  張意聰
                                        法官  范惠瑩
右正本證明與原本無異。
如不服本判決應於收受本判決後十日內向本院提出上訴書狀，其未述上訴理由者，
並得於提起上訴後十日內向本院補提理由書狀（均須按他造當事人之人數附繕本)「
切勿逕送上級法院」。
                                      書記官  馬蕙梅
中      華      民      國    九十一    年      十二      月     十二   日
附錄：
刑法第二百零一條
意圖供行使之用，而偽造、變造公債票、公司股票或其他有價證券者，處三年以上十
年以下有期徒刑，得併科三千元以下罰金。
行使偽造、變造之公債票、公司股票或其他有價證券或意圖供行使之用，而收集或交
付於人者，處一年以上七年以下有期徒刑，得併科三千元以下罰金。
刑法第二百十六條
行使第二百十條至第二百十五條之文書者，依偽造、變造文書或登載不實事項或使登
載不實事項之規定處斷。
刑法第二百十條
偽造、變造私文書，足以生損害於公眾或他人者，處五年以下有期徒刑。
刑法第二百二十條第一項
在紙上或物品上之文字、符號、圖畫、照像，依習慣或特約，足以為表示其用意之證
明者，關於本章及本章以外各罪，以文書論。
刑法第三百三十九條第一項
意圖為自己或第三人不法之所有，以詐術使人將本人或第三人之物交付者，處五年以
下有期徒刑、拘役或科或併科一千元以下罰金。
